【裁判字號】    99,訴,72
【裁判日期】    990319
【裁判案由】    請求返還所有權狀
【裁判全文】
臺灣臺南地方法院民事判決                99年度訴字第72號
原      告  甲○○
訴訟代理人  王正宏律師
被      告  乙○○
上列當事人間請求返還所有權狀事件，經本院於民國99年3月2日
言詞辯論終結，判決如下：
    主  文
被告應將臺南市○區○○○段五五三之三五地號、同段五五三之
六Ｏ地號、同段五五三之五四地號之土地所有權狀及臺南市○區
○○○段六三九九建號之建物所有權狀返還原告。
訴訟費用新臺幣壹萬柒仟參佰參拾伍元由被告負擔。
    事  實  及  理  由
一、本件原告起訴主張：
  (一)緣原告前於民國84年4月6日將原告所有坐落臺南市○區○○
    ○段553之35地號、同段553之60地號、553之54地號之土地
    及其上虎尾寮段6399建號之建物（下稱系爭不動產）出售予
    訴外人周煌榮，並簽訂不動產買賣契約，被告則為承辦系爭
    不動產買賣契約之土地代書，原告因委託被告辦理系爭不動
    產過戶登記手續，而將系爭不動產之土地所有權狀及建物所
    有權狀交付給被告。
  (二)又訴外人周煌榮於87年間針對系爭不動產買賣對原告提起返
    還買賣價金之訴訟，其起訴陳稱原告有給付遲延，主張解除
    其與原告間之系爭不動產買賣契約並請求返還已付之價金云
    云，然經鈞院、臺灣高等法院臺南分院及最高法院判決其敗
    訴確定在案，由於訴外人周煌榮不僅起訴主張解除系爭不動
    產買賣契約，且於敗訴確定後，迄今已長達10年之久均未有
    任何積極履約之作為，亦未履行代為清償貸款之契約義務，
    顯見訴外人周煌榮已經無繼續履行系爭不動產買賣契約之意
    願，故原告已於98年11月9日寄發存證信函給訴外人周煌榮
    ，予以解除系爭不動產買賣契約並沒收已付之價金，並於98
    年12月22日寄發存證信函給被告，通知被告終止與被告間之
    委任其辦理系爭不動產抵押權設定及過戶登記之契約關係，
    請其將系爭不動產所有權狀返還予原告，然被告因本身有所
    顧慮，以致未能交還。而原告與被告間無訂立委任契約之書
    面文件，係口頭上約定之委任關係，原告與被告間之委任契
    約關係業經原告寄發存證信函通知終止，是以，被告現占有
    系爭不動產所有權狀之權源即已喪失，亦即被告乃屬無權占
    有，原告依民法第767條第1項之所有物返還請求權規定，請
    求被告返還系爭不動產所有權狀等語。
  (三)並聲明：請求判決如主文第1項所示。
二、被告則以：
  (一)原告與訴外人周煌榮訂立系爭不動產之買賣契約，原告將系
    爭不動產所有權狀交給被告，係要委託被告辦理系爭不動產
    所有權過戶及抵押權設定的事情，但因原告與訴外人周煌榮
    間對系爭不動產買賣契約有糾紛，所以沒有辦理所有權過戶
    及抵押權設定。又因原告與訴外人周煌榮間之系爭不動產買
    賣契約有糾紛，故被告不敢擅自將系爭不動產所有權狀交還
    原告。被告有收到原告於98年12月22日寄發之存證信函，被
    告對原告終止其與被告間之委任關係沒有意見，倘鈞院認被
    告依法有返還系爭不動產所有權狀之義務，被告亦無意見。
    又原告與被告間無訂立委任契約之書面文件，僅係口頭上之
    約定，且系爭不動產之土地所有權狀及建物所有權狀確實在
    被告手上等語，資為抗辯。
  (二)並聲明：駁回原告之訴。
三、本件經依民事訴訟法第270條之1第1項第3款規定，整理並協
    議兩造不爭執事項暨簡化爭點為：
  (一)兩造不爭執之事項：
  1.原告於84年4月6日與訴外人周煌榮針對系爭不動產訂立不動
    產買賣契約。被告為承辦系爭不動產買賣契約之土地代書，
    原告因委任被告辦理系爭不動產之所有權移轉及抵押權設定
    之手續，而將系爭不動產所有權狀交付被告。
  2.訴外人周煌榮因系爭不動產買賣契約之糾紛，於87年向原告
    提起返還買賣價金之訴訟，經法院判決訴外人周煌榮敗訴確
    定在案（本院87年度重訴字第257號、臺灣高等法院臺南分
    院88年度重上字第45號、最高法院88年度臺上字第3523號判
    決）。
  3.原告於98年11月9日寄發存證信函予訴外人周煌榮，予以解
    除系爭不動產買賣契約並沒收訴外人周煌榮已付之價金，該
    存證信函於98年11月10日合法送達訴外人周煌榮。又原告於
    98年12月22日寄發存證信函給被告，終止原告與被告間關於
    委任被告辦理系爭不動產所有權移轉及抵押權設定之委任契
    約，該存證信函於98年12月24日合法送達被告。
  (二)兩造之爭執事項：
    原告主張被告持有系爭不動產之所有權狀，為無權占有，並
    依民法第767條第l項之規定，請求被告返還系爭不動產所有
    權狀，有無理由？
四、茲就兩造之上開爭點，分述本院得心證之理由如下：
  (一)按當事人主張有利於己之事實者，就其事實有舉證之責任，
    民事訴訟法第277條前段定有明文。次按各當事人就其所主
    張有利於己之事實，均應負舉證之責，故一方已有適當之證
    明者，相對人欲否認其主張，即不得不更舉反證（最高法院
    19年上字第2345號判例意旨參照）。再按以無權占有為原因
    ，請求返還所有物之訴，被告對原告就其物有所有權存在之
    事實無爭執，而僅以非無權占有為抗辯者，原告於被告無權
    占有之事實，無舉證責任，被告應就其取得占有，係有正當
    權源之事實證明之，如不能證明，則應認原告之請求為有理
    由（最高法院72年度臺上字第1552號裁判意旨參照）。本件
    原告主張其以存證信函終止其與被告間之委任契約後，被告
    持有系爭不動產之所有權狀已無法律上權源，即屬無權占有
    等情，而被告對系爭不動產所有權狀為原告所有且為原告交
    付給伊一節不爭執，則被告對於持有系爭不動產之所有權狀
    有合法正當權源一事，應負舉證責任。
  (二)查原告主張系爭臺南市○區○○○段553之35地號、同段553
    之60地號、同段553之54地號之土地及臺南市○區○○○段
    6399建號之建物為原告所有，原告於84年4月6日出售系爭不
    動產予訴外人周煌榮，並委任被告辦理系爭不動產之所有權
    移轉及抵押權設定事宜，而將系爭不動產之所有權狀交給被
    告，又訴外人周煌榮於87年間針對系爭不動產買賣對原告提
    起返還買賣價金之訴訟，主張解除其與原告間之系爭不動產
    買賣契約並請求返還已付之價金，經法院判決訴外人周煌榮
    敗訴確定在案，原告已於98年11月9日寄發存證信函給訴外
    人周煌榮，以訴外人周煌榮未履行系爭不動產買賣契約為由
    ，予以解除系爭不動產買賣契約並沒收訴外人周煌榮已付之
    價金，另於98年12月22日寄發存證信函給被告，通知被告終
    止其與被告間之上開委任契約，而系爭不動產所有權狀現為
    被告占有等情，為被告所不爭執，並據原告提出系爭不動產
    買賣合約書、系爭土地及建物登記謄本、本院87年度重訴字
    第257號民事判決、臺灣高等法院臺南分院88年度重上字第4
    5號民事判決、最高法院88年度臺上字第3523號民事裁定、
    存證信函及收件回執各2份等件附卷為憑，堪信為真實。
  (三)被告雖以原告與訴外人周煌榮就系爭不動產買賣契約有糾紛
    ，故不敢擅自將系爭不動產所有權狀交還原告等詞置辯。惟
    按委任契約當事人之任何一方，得隨時終止委任契約，民法
    第549條第1項定有明文。查本件原告已於98年12月22日寄發
    存證信函予被告，終止原告與被告間關於委任辦理系爭不動
    產所有權移轉及抵押權設定之委任契約，且該存證信函於98
    年12月24日已合法送達被告等情，為被告所不爭執，且被告
    對於原告終止其與被告間之委任關係亦無意見，則原告與被
    告間之委任契約即已終止，被告因原受委任而占有之系爭不
    動產所有權狀，即失其占有之權源，而屬無權占有。又基於
    債權之相對性原則，原告與訴外人周煌榮間關於系爭不動產
    買賣契約之糾紛乃係原告與訴外人周煌榮應另行處理之問題
    ，被告自不得以原告與訴外人周煌榮間關於系爭不動產買賣
    契約有糾紛為由，作為其占有系爭不動產所有權狀之正當權
    源，是以，被告此等辯解，並無足取。從而，原告主張被告
    占有系爭不動產所有權狀已無正當權源一情，即為可採。
  (四)而按所有人對於無權占有或侵奪其所有物者，得請求返還之
    。對於妨害其所有權者，得請求除去之。有妨害其所有權之
    虞者，得請求防止之，民法第767條第1項定有明文。查系爭
    不動產為原告所有，且系爭不動產之所有權狀現為被告占有
    中，被告現已無占有之正當權源，業如前述，則原告本於所
    有物返還請求權，請求被告應將系爭不動產所有權狀返還原
    告，洵屬有據，應予准許。
五、本件事證已臻明確，兩造其餘攻擊防禦方法，經本院審酌後
    ，認與判決結果不生影響，無一一論述之必要，附此敘明。
六、末按法院為終局判決時，應依職權為訴訟費用之裁判；訴訟
    費用，由敗訴之當事人負擔，民事訴訟法第87條第1項、第
    78條分別定有明文，參酌同法第91條第1項規定法院未於訴
    訟費用之裁判確定其費用額者，第一審受訴法院於該裁判有
    執行力後，應依聲請以裁定確定之之立法意旨，法院於終局
    判決時可一併確定其費用額為原則，僅未一併確定費用額時
    ，始例外於判決有執行力後，依聲請確定之。故本院自得於
    本件判決時，一併確定兩造應負擔之訴訟費用額。本件訴訟
    費用額為17,335元（即第一審裁判費），本院爰依職權確定
    上開訴訟費用由敗訴之被告負擔。
七、據上論結，原告之訴為有理由，依民事訴訟法第78條、第87
    條第1項，判決如主文。
中    華    民    國    99    年    3    月    19     日
                      民事第一庭    法  官  黃聖涵
以上為正本係照原本作成。
如對本判決上訴，須於判決送達後20日內向本院提出上訴狀（須
附繕本）。
中    華    民    國    99    年    3    月    19     日
                                    書記官  朱小萍

司法院資訊處製作；財團法人民間司法改革基金會備份。
